臺灣高等法院臺南分院民事判決  100年度家上字第47號
上  訴  人  張坤池
被 上訴 人  張玉枝
訴訟代理人  湯光民  律師
複 代理 人  蔡瑞琪
上列當事人間請求剩餘財產分配事件，上訴人對於中華民國100
年4月15日臺灣雲林地方法院第一審判決（99年度家訴字第27號
），提起上訴，本院於100年11月29日言詞辯論終結，判決如下
：
    主  文
上訴駁回。
第二審訴訟費用由上訴人負擔。
    事實及理由
甲、上訴人方面：
一、於原審起訴主張：兩造於民國（下同）七十二年十二月三十
    一日結婚，婚後未約定夫妻財產制，育有子女張弘毅、張原
    誌、張梅玲三人，嗣經臺灣彰化地方法院（下稱彰化地院）
    以九十七年度婚字第三六四號判決離婚，於九十七年十二月
    一日確定。雙方就婚後財產均同意以九十七年十二月一日為
    計算基準日，上訴人主張兩造之婚後財產狀況為：(一)上訴人
    之財產：共計新台幣（下同）零元。(二)被上訴人之財產：共
    計四百二十一萬四千零四十四元【包含八十三年十月間購
    置之彰化縣溪州鄉○○段四六六之二地號土地（地目旱、面
    積1,197平方公尺、權利範圍全部，下稱溪州鄉○○段四六
    六之二號土地），九十一年八月間購置之彰化縣北斗鎮○
    ○段八一之二三地號土地（地目建、面積83平方公尺、權利
    範圍全部）及其上同段一二○二建號（門牌號碼為彰化縣北
    斗鎮○○路514巷9號，權利範圍全部）之建物，九十五年
    十一月間購置之雲林縣西螺鎮○○段九○四之六○地號土地
    （地目建、面積203.92平方公尺、權利範圍全部）及其上同
    段四一七建號（門牌號碼為雲林縣西螺鎮○○路296號，權
    利範圍全部）之建物，扣除上開不動產之銀行貸款尚餘四百
    二十一萬四千零四十四元】。兩造既經法院判決離婚，且被
    上訴人有婚後財產剩餘，即應就其差額平均分配等語（原審
    為上訴人全部敗訴判決，上訴人不服提起上訴）。
二、除引用原審之陳述及證據外，另補以下列等語：
（一）原判決認兩造既已就婚姻關係消滅後，雙方財產及債務之
      歸屬作成約定「兩人名下之財產與債務由雙方各自擁有與
      負責，往後雙方之財物各不相干」等語，上訴人即無權請
      求分配夫妻剩餘財產差額云云，為有未當：
    (一)按無效之行為在法律行為當時已確定不生效力，即不得依
      據此項行為主張取得任何權利（最高法院33年上字第506
      號判例參照）；次按兩造就兩願離婚雖已具備書面、二人
      以上之證人之簽名，但因未向戶政機關為登記，其離婚要
      件即有欠缺，離婚契約尚未有效成立。至於與離婚契約聯
      立之系爭不動產歸屬之契約，既為兩造就離婚後系爭不動
      產歸屬之約定，該契約顯係以離婚生效為停止條件，兩造
      間離婚契約既未有效成立，停止條件自未成就，從而兩造
      間就系爭不動產歸屬之分配契約，自難認已生效，被上訴
      人自無依協議書移轉系爭房地之義務（最高法院85年度臺
      上字第3020號判決參照）。
    (二)兩造雖於九十二年十一月十一日簽立離婚協議書（下稱系
      爭離婚協議書），並約定如兩造婚姻關係消滅後雙方財產
      及債務之歸屬。然系爭離婚協議書簽立後，兩造並未偕同
      至戶政機關辦理離婚登記，兩造之婚姻關係仍存續至九十
      七年十二日一日經彰化地院判決離婚確定止，且期間被上
      訴人於九十五年十一月間購置雲林縣西螺鎮○○段九○四
      之六○地號土地及其上同段四一七建號，向彰化銀行辦理
      貸款事宜時，復邀同伊擔任連帶保證人，顯然兩造於簽立
      系爭離婚協議書後，仍有同居共住並購置房地，未再就系
      爭離婚協議書行使、主張任何權利。系爭離婚協議書之性
      質，係雙方為解決婚姻關係爭議互為讓步之協議，各項條
      款約定均為兩造達成協議離婚之條件；即系爭離婚協議書
      中有關財產權之約定，均為雙方能否達成離婚協議之重要
      考量因素，互為關連，無從個別割裂而獨立於離婚協議之
      外。從而兩造於九十二年間所簽立之系爭離婚協議書，因
      嗣後兩造並未偕同至戶政機關辦理離婚登記，則就協議離
      婚後財產歸屬之約定自不生效力，故於彰化地院判決兩造
      離婚後，上訴人仍得依法請求剩餘財產分配。
（二）原審認兩造若平均分配剩餘財產差額，有顯失公平之情形
      ，而免除上訴人之分配額，亦有違誤：
    (一)按法定財產制關係消滅時，夫或妻現存之婚後財產，扣除
      婚姻關係存續中所負債務後，如有剩餘，其雙方剩餘財產
      之差額，應平均分配。即剩餘財產分配制度，在於夫妻於
      婚姻關係存續中，其財產之增加，係夫妻共同努力、貢獻
      之結果，始賦予夫妻因協力所得剩餘財產平均分配之權利
      。
    (二)上訴人並無如原審認定之「不務正業，或浪費成習等情事
      ，於財產之增加並無貢獻」等情形：
      (1)兩造於七十二年十二月三十一日結婚後，是在彰化地區
        租屋居住，期間先後在彰化縣二水鄉、田中鎮、北斗鎮
        、溪州鄉等處經營花盆生意，至八十一年在彰化縣永靖
        鄉經營園藝花盆等事業，並開設亞典藝術花盆行號。因
        之前經營有成稍有積蓄，兩造即於八十一年間借用被上
        訴人父親名義買受溪州鄉○○段四六六之二號土地，並
        於其上搭建門牌號碼「彰化縣溪州鄉舊眉村厝巷四六六
        號」未辦理保存登記之建物居住，全家才有固定之住所
        ，而該住處電費係由伊支付，有台中商業銀行北斗分行
        活期存款帳號0000000號帳可證，何能認定伊對家庭從
        未付出？該八十一年間購置之房地，係伊努力賺錢經營
        花盆事業而購買，被上訴人當時為家管，仍未開始經營
        賣菜事業，豈能將兩造在購買第一棟房地前，就伊之努
        力工作對家庭付出，均視而不見？又伊經營花盆業務期
        間，曾陸續購置六輛運送用汽車，而汽車均登記伊名義
        ，非如被上訴人所稱上訴人僅短暫經營。
      (2)又兩造購置上開溪州鄉之房地後，伊除繼續經營花盆業
        務外，更於八十四年至西螺果菜市場附近從事半天筍加
        工工作，因半天筍生意愈來愈好，被上訴人便至西螺果
        菜市場幫忙伊做半天筍加工販售業務，每天係由伊載被
        上訴人同至西螺果菜市場，後來並開始賣菜，數年後被
        上訴人取得西螺果菜市場固定之攤位，始得以該固定攤
        位進行賣菜之工作，其所經營之聖田果菜行亦係自該時
        始申設，嗣更正為九十年間申設。即兩造間除半天筍生
        意外，另開始經營果菜行，故當時之業務分工約由伊負
        責對外載運事宜，由被上訴人負責現場之管理、販賣。
        又兩造因經營果菜販賣供銷及園藝事業需要，及日常生
        活費用如保險費等支出之必要，開立以伊為發票人之支
        票或本票，而上開債務，若干時候資金週轉不靈致存款
        不足以清償債務時，伊為保全票據信用，不得已向他人
        借款以週轉支應，實際上該債務均已清償完畢，目前僅
        積欠國秦世華銀行債務二十一萬八千九百九十元，非如
        被上訴人所稱上訴人為清償賭債有向多家銀行申請現金
        卡、信用卡、汽車貸款，甚至向地下錢莊借錢未還等情
        狀。
      (3)因兩造經營果菜販賣事業及半天筍生意有成，並於九十
        一年在彰化縣北斗鎮○○路購置另一房屋，惟全家仍居
        住在八十一年間購置之溪州鄉房地；直至九十五年被上
        訴人購置西螺鎮之房屋後，被上訴人及子女即搬遷至西
        螺鎮房屋，並拒絕讓伊同住。
      (4)被上訴人於原審雖主張持有上訴人積欠債務之證據資料
        ，並稱其為上訴人還款至少一百七十五萬一千九百八十
        元，及自八十四年起向新光人壽以保單質借所積欠之本
        金五十七萬五千元、利息十一萬四千九百零七元云云；
        然被上訴人就其為伊還款數額並未提出計算，被上訴人
        持有之資料，並無證據足以證明該等債務，均係由其所
        清償或確實均係由伊所花費殆盡；縱認被上訴人有清償
        部分債務，則其清償之數額究竟若干？況伊多年來所得
        均交由被上訴人管理，縱使上開債務均係由被上訴人提
        出金錢清償，該等金錢亦係兩造婚姻中共同努力之所得
        ，非得逕認被上訴人以個人所得為伊清償個人債務。
      (5)又聖田果菜行目前使用之電話號碼係伊向中華電信公司
        申請使用，若謂伊均無在聖田果菜行幫忙，則何以會以
        伊名義申請電話？何以伊會有名片？何以伊會持有供銷
        貨單？由上揭證據均顯示伊確有參與經營聖田果菜行之
        業務工作，並非如被上訴人所稱上訴人遊手好閒，不務
        正業。
      (6)況被上訴人於九十一年及九十五年間購置房屋後分別向
        台中商業銀行及彰化銀行貸款，該兩件借貸案件之連帶
        保證人均為伊，其職業商號記載為蔬果批發商，被上訴
        人也在該保證書上簽名。由此可知，兩造係共同生活經
        營事業，且若謂伊遊手好閒、無所事事、不務正業，整
        日賭博並向地下錢莊、銀行借錢，在外積欠大筆債務，
        則伊之債信必定不佳，惟由前揭二銀行均同意由伊擔任
        被上訴人保證人觀之，顯然伊並無債信不良之情形，否
        則銀行豈願同意由伊擔任被上訴人之連帶保證人。
（三）據被上訴人所稱，上訴人之帳戶曾於八十一年十二月五日
      轉帳支出七十萬元之事實，而坐落溪州鄉○○段四六六之
      二號土地於八十一年十一月十三日即向台中商銀貸款一百
      二十萬元，並設定抵押權，伊亦為債務人，該抵押權設定
      於八十一年十一月十九日送件登記，於八十一年十二月二
      日登記，登記完畢後銀行始會將貸款撥入貸款人帳戶，而
      伊於銀行貸款撥款後將款項領出給付予出賣人，此為交易
      之慣例，被上訴人既不否認伊於八十一年十二月五日帳戶
      有提領支付七十萬元款項之事實，可證就購買系爭土地部
      分，伊亦有出資，況伊係擔任該土地向銀行貸款之債務人
      ，若如同被上訴人所稱該農地為其父親所購買，則何以要
      伊擔任債務人共同向銀行貸款？顯然上訴人所稱上開土地
      係其所購買，因無自耕農身分而無法登記，始以張守仁名
      義借名登記應較為可信。況伊之帳戶非僅台中商銀一個帳
      戶，仍有其他帳戶，台中商銀帳戶無大筆支出不能據此推
      認伊無支付該買賣土地款，被上訴人此推論實嫌速斷。
（四）兩造於九十五年間購置坐落雲林縣西螺鎮房屋，被上訴人
      與子女遷入該屋時，亦有印製喜帖請客，於請客時伊亦均
      在場，若謂伊就購置房屋全無提供助力，何以被上訴人於
      喜帖上會印製伊之姓名？並於宴客時伊亦係以男主人之身
      分在場？又伊歷年來所得均交被上訴人管理，否則被上訴
      人何來金錢可以於八十一年、九十一年八月間、九十五年
      十一、十二月間購置不動產，被上訴人稱上訴人自子女出
      生之時起至成年時止，未曾支付扶養費用云云，顯非實在
      。
三、依上，爰上訴聲明：(1)被上訴人應給付上訴人二百十萬二千
    零二十二元，及自起訴狀繕本送達之翌日起至清償日止，按
    年息百分之五計算之利息。(2)上訴人願供擔保，請准宣告假
    執行。(3)第一、二審訴訟費用由被上訴人負擔。
乙、被上訴人方面，於本院審理時之陳述，除與原審判決記載相
    同予以引用外，另補以下列等語為抗辯：
一、兩造於九十二年十一月十一日作成系爭離婚協議書而就兩造
    財產歸屬之約定應為有效：
（一）上訴人長期不務正業嗜賭成性，其為籌措賭本及償還賭債
      曾向多家銀行申辦現金卡、信用卡、汽車貸款，甚至向地
      下錢莊借錢未還，因而積欠大筆債務，債權人亦時常至家
      中討債恐嚇。由於上訴人之債權人時常至家中討債恐嚇，
      伊為顧及子女安危，乃與上訴人協調，約定伊替上訴人還
      款後，上訴人就同意離婚。然待伊履行承諾替上訴人清償
      大筆欠款（逾數百萬元）後，上訴人竟拒不履行系爭離婚
      協議書。此參前揭彰化地院離婚訴訟判決書第三之(三)以下
      記載：「查原告（即被上訴人）主張被告（即上訴人）近
      年來有家庭暴力之行為，且不事生產，更欠下賭債未還，
      嗣因以原告替被告還款為條件與之訂定協議離婚為條件，
      原告已替其清償債務，但被告食言。且兩造已分居約二年
      之事實，已據原告提出之九十二年十一月十一日離婚協議
      書、兩造與裕融企業簽立之本票、原告替被告還債清償證
      明書影本、被告簽立支票五張影本及本票二張影本、當票
      影本二張，且為被告不爭執。」等語，足徵上訴人於九十
      二年十一月以同意與伊簽立系爭離婚協議書為誘餌，要求
      伊替其還款上百萬元，待伊履行約定後，上訴人卻食言，
      拒絕協同至戶政事務所辦理離婚登記之事實。
（二）兩造於九十二年十一月十一日已簽訂系爭離婚協議書，且
      經兩名證人簽名，系爭離婚協議書之真正為兩造所不爭執
      ，而系爭離婚協議書有關協議離婚部分未經踐行登記之法
      定方式，依上開規定，係屬無效；然兩造另就婚姻關係消
      滅後雙方財產及債務之歸屬部分約定：「兩人名下之財產
      與債務由雙方各自擁有與負責，往後雙方之財物各不相干
      」等語。是以兩造簽立系爭離婚協議書時之真意，一則係
      欲消滅兩造間之婚姻關係，二則係為就兩造婚姻關係消滅
      後就財產處分之約定，惟兩者雖偶有關聯，然該離婚之身
      分行為與財產之處分行為彼此間，並無有何不可分之關係
      ，故雖兩願離婚之身分行為因欠缺法定方式而歸屬無效，
      然其就雙方財產及債務之歸屬的約定，依民法第一百十一
      條但書之規定，應仍屬有效。後兩造間之婚姻關係因法院
      判決離婚而消滅，兩造既已就婚姻關係消滅後雙方財產及
      債務之歸屬部分作成約定，約明「兩人名下之財產與債務
      由雙方各自擁有與負責，往後雙方之財物各不相干」等語
      ，則不論兩造何人所有之剩餘財產價值較高，即無再請求
      分配夫妻剩餘財產之差額之理。
（三）最高法院八十五年度臺上字第三○二○號判決意旨與本件
      不同，不能適用於本件訴訟：
    (一)上開最高法院判決所指離婚協議書之約定：「甲乙雙方同
      意離婚協議事項如下：一、謝００和謝ＸＸ監護權為男方
      所有，撫養權為女方所有，二、木柵萬方段萬安街００號
      三樓所有權為女方所有，貸款部份得由男方無條件還清。
      三、木柵木新路房子為男方所有。四、男方每月支付五萬
      元生活費給女方，孩子教育、醫療等額外費用另計」等語
      ，顯然係為離婚之約定，並就子女及婚姻關係存續期間所
      取得不動產之歸屬為約定。但本件兩造於九十二年十一月
      十一日簽訂系爭離婚協議書係約定：「兩人名下之財產與
      債務由雙方各自擁有與負責，往後雙方之財物各不相干」
      等語，探究兩造上開約定之真意，乃係就日後兩造離婚時
      各自取得其名下財產所有權及負擔債務之意，兩造既已就
      日後離婚時財產之分配達成協議，且兩造亦於九十七年經
      裁判離婚確定，則不論兩造何人所有之剩餘財產價值較高
      ，即無再請求分配夫妻剩餘財產之差額之理。
    (二)而兩造間之婚姻關係業經彰化地院判決離婚，並於九十七
      年十二月一日確定，與上開最高法院八十五年度臺上字第
      三○二○號判決當事人之案例事實不同，自無從比附援引
      。
（四）上訴人於九十二年十一月簽立系爭離婚協議書，但嗣後上
      訴人卻拒絕履行該協議，更以暴力手段逼迫被上訴人拿錢
      出來供其花用，致使被上訴人聲請保護令及提起離婚訴訟
      ：
    (一)上訴人於上訴理由狀固主張兩造於簽訂系爭離婚協議書後
      ，於九十五年十一月被上訴人購置雲林縣西螺鎮房地，為
      向彰化銀行辦理貸款，乃要上訴人為連帶保證人，足徵兩
      造於簽署系爭離婚協議書後仍共同居住生活並購置房屋云
      云。兩造於九十二年十一月簽立系爭離婚協議書後，因上
      訴人不願履行而無法順利辦理離婚登記，嗣後伊若不願拿
      錢供上訴人花用，即被拳打腳踢，其中於九十三年十月三
      十一日上訴人因細故傷害伊，造成骨折，毀壞家中家電家
      俱用品，恐嚇要放火燒房子，伊於九十四年間向彰化地院
      聲請核發保護令，此參彰化地院前揭判決已載明：「兩造
      於民國七十二年十二月三十一日結婚，婚後並育有三名子
      女，惟被告（即上訴人）自從於民國九十二年開始，就辦
      了多家銀行現金卡、信用卡、汽車貸款，因而積欠不少債
      務。且被告不務正業，從未負擔扶養家庭的責任，更沉溺
      於酒色、賭博之中。又被告幾乎每日對子女及原告（即被
      上訴人）惡言相向，且曾要求原告給他一半財產，方可離
      婚，經協調不成後，竟向地下錢莊借錢未還，就躲債長達
      一年半，致原告成天擔心陌生人到家中討債、騷擾。嗣原
      告因顧及子女安危，與被告協調，替被告還款後就跟與他
      離婚事。然待原告替被告清償債務後，被告竟不履行承諾
      。如今兩造已分居約有二年，被告仍經常向原告要錢，如
      不給予金錢則揚言要同歸於盡，且曾三番二次到原告工作
      場所索取金錢，若原告不給，被告則大吵大鬧。被告常於
      酒後，對原告暴力相向，曾於九十三年十月三十一日因細
      故傷害原告造成骨折、損壞家中之傢俱、電器等設備，恐
      嚇要放火燒房子，經法院核發民事保護令（94年度家護字
      第118號）在案。」等語甚詳。故伊於九十四年聲請保護
      令後即不敢再與有暴力傾向之上訴人同住，為脫離上訴人
      魔爪，乃於九十五年十一月間獨自出資購買系爭雲林縣西
      螺鎮○○路二九六號房屋及其基地（雲林縣西螺鎮○○段
      九○四之六地號土地），並偕三子女從彰化搬至人生地不
      熟之西螺居住，是該房屋乃伊為躲避上訴人之暴力而自己
      購買者，否則伊為何要大費周章從彰化遷移至人生地不熟
      之西螺居住。故該房地並非上訴人所言係兩造共同購買，
      而上訴人從未到過該位在西螺之房屋，其均住在彰化。
    (二)另參兩造所生子女張原誌於原審證稱：「（原來住彰化為
      何搬來雲林？）因為在西螺工作比較方便，在溪州居住父
      親都會趕我們」等語，足徵兩造並無共同購置房屋及生活
      之事實。
二、被上訴人所有溪州鄉○○段四六六之二號土地乃是自其父張
    守仁贈與無償取得，不應列入夫妻剩餘財產分配之範圍：
（一）依彰化縣北斗地政事務所函覆原審，關於溪州鄉○○段四
      六六之二號土地之異動索引資料可知：上開土地於八十三
      年十月二十一日由伊父親張守仁名下以買賣名義過戶予伊
      。當時係因贈與稅繁重，伊父張守仁始以買賣方式過戶登
      記予伊，其間之真意實為贈與，否則伊與張守仁之間為父
      女關係，豈會存有買賣之行為？上開土地既為伊父所贈與
      ，自不應列入剩餘財產分配。
（二）上訴人雖主張上開土地係其所購買，因購買當時需要自耕
      農的身分，才由其出資借名登記於被上訴人父親張守仁名
      下，其後始由張守仁轉登記予被上訴人名義，該土地實非
      被上訴人自張守仁處受贈取得，應列入夫妻剩餘財產分配
      之範圍云云。惟按「當事人主張有利於己之事實者，就其
      事實有舉證之責任。」民事訴訟法第二百七十七條訂有明
      文；上述地政機關回函已足以證明伊所有之上開土地及其
      上建物係伊父張守仁於兩造婚姻關係存在時贈與伊之不動
      產，倘上訴人仍主張此房地係兩造共同出資購買，並借名
      登記在伊父親張守仁之名下，則應由上訴人負舉證責任證
      明有借名登記之事實，否則難以認定為兩造共同財產；原
      審違反舉證責任分配法則，未命上訴人舉證證明借名登記
      予張守仁之事實，即率予認定為兩造共同財產，顯然有違
      證據法則。
（三）據土地登記簿之記載，張守仁與訴外人劉鍾濤係於八十一
      年十月十九日買賣上開土地，並於同年十二月二日完成所
      有權移轉登記。而台中商業銀行北斗分行函復原審，有關
      上訴人活期存款帳號0000000號帳戶資料，自八十一年起
      至今，未見上訴人於上開土地完成所有權移轉登記前之八
      十一年十、十一月份間有高額轉帳紀錄，僅於土地所有權
      移轉登記後八十一年十二月五日轉帳支出七十萬元，然上
      開土地買賣價金大約有二百萬元之缺口，兩者間金額亦不
      符合，且與一般交易慣例於移轉登記完畢前付清買賣價金
      不符。此外，復未見上訴人提出其他證據資料，僅以空言
      稱其有貸款單可證係用現金向仲介購買該土地；故上訴人
      稱溪州鄉○○段四六六之二號土地係其所購買，顯不實在
      。
三、兩造若平均分配剩餘財產差額，有顯失公平之情形，而應予
    免除上訴人之分配額：
（一）按夫妻雙方剩餘財產之差額，應平均分配，平均分配顯失
      公平者，法院得調整或免除其分配額。民法第一千零三十
      條之一第二項定有明文。民法第一千零三十條之一之立法
      理由為法定財產關係消滅時，以夫妻雙方剩餘財產之差額
      ，平均分配方為公平，亦所以貫徹男女平等之原則，例如
      夫在外工作或經營企業，妻在家操持家務、教養子女備極
      辛勞，使夫得無內顧之憂，專心發展事業，其因此所增加
      之財產，不能不歸功於妻子之協力，則其剩餘財產，除因
      繼承或無償取得者外，妻自應有平均分配之權利。惟夫妻
      之一方有不務正業，或浪費成習等情事，於財產之增加並
      無貢獻，自不能使之坐享其成，獲得非份之利益。此際如
      平均分配，顯失公平，應由法院酌減其分配額或不予分配
      。是剩餘財產分配請求權是否應酌減其分配額應以獲得分
      配之一方是否有不務正業或浪費成習等情事為斷。
（二）兩造所生三位子女之生活費皆由被上訴人所支付：
    (一)平日家中支出全係伊負擔，三子女自小一切費用均係靠伊
      在菜市場辛苦賣菜所掙血汗錢支付，上訴人非但未曾盡為
      人父責任，更在外欠債拖累家人，此參彰化地院前揭離婚
      判決書中兩造之子張原誌之證詞：「兩造已經沒有住在一
      起，大約一、二年。我父母親已經沒有住在一起，我父親
      搬出去外面住。…從我有記憶以來，父親都沒有工作，家
      庭的支出都是我母親在支付，我父親會去賭博。當初他們
      會簽離婚協議書，是因為錢莊的人找到家裡來，我母親幫
      我父親還了這筆債務，我父親還是推託不願意離婚。」等
      語，足徵伊獨力扶養未成年子女之事實。證人張原誌於原
      審亦證稱：「（從小生活費都由何人負責？）都是母親負
      責。（你父親都沒有工作收入？）是」等語，足徵伊獨力
      扶養未成年子女之事實。
    (二)按父母對於未成年子女之扶養義務，係本乎身分關係而生
      ，應由父母共同負擔之，要不因父母之一方已為支出，他
      方即得卸免其扶養義務而獲利，故父母之一方代他方墊付
      未成年子女之扶養費而受有損害，他方係無法律上之原因
      而受有利益，自得依不當得利之法律關係，請求他方返還
      其應分擔之費用。上訴人未曾給付任何子女撫育費用，所
      有家庭、子女之費用均係由伊一人支付。故伊代上訴人支
      付之子女扶養費部分實係受有損害，而上訴人係無法律上
      之原因受有利益。參酌雲林縣九十七年度平均每人月消費
      支出，雲林縣九十七年度平均每人月消費支出為一萬二千
      九百三十四元。故伊已代墊子女張梅玲、張弘毅、張原誌
      三人自出生起至成年止，每人每月之扶養費用各六千四百
      六十七元(兩造各二分之一)，總計四百六十五萬六千二百
      四十元（6,467元×240月×3人＝4,656,240元）。則伊於
      法律上本得依不當得利法律關係請求上訴人返還伊代墊之
      子女養育費四百六十五萬六千二百四十元。
    (三)退步言之，伊已替上訴人償還近千萬元債務，亦替其負擔
      子女養育費四百多萬元，上訴人竟還厚顏向伊請求給付剩
      餘財產分配，豈有天理？是本件倘依民法第一千零三十條
      之一第一項規定平均分配，顯對被上訴人有失公平，請依
      同條第二項規定免除上訴人之分配額。
（三）上訴人無工作收入，更沉迷吃喝嫖賭等多項惡習，在外積
      欠多筆債務，更以暴力手段逼迫被上訴人代為清償近千萬
      元，故應免除上訴人之分配額：
    (一)上訴人於婚後即無工作，曾短暫行事園藝盆景工作，其後
      曾至伊所經營之聖田果菜行幫忙數月後即不願再幫忙伊，
      轉而另行從事半天筍加工的工作，並將加工後之半天筍賣
      予伊販售，但該半天筍的工作上訴人亦維持不久即結束營
      業，此後上訴人即未再工作並沉迷吃喝嫖賭等多項惡習，
      在外積欠多筆債務，債權人甚至到家中催討債務，伊替上
      訴人清償之債務至少上百萬元，家中支出全係伊負擔，三
      子女自小一切費用均係靠伊在菜市場辛苦賣菜所得，此有
      伊於原審所提出支票、當票、本票、借據、清償證明書等
      件為證，且核與證人張原誌於原審證稱：「我從小常去市
      場幫忙，上訴人沒有去市場，上訴人都是來討錢，不然就
      是在那裡亂，討錢大小聲，擾亂，趕客人，這種情形已經
      好多次，上訴人有經營半天筍的生意，半天筍交給被上訴
      人賣，但上訴人從事花盆、半天筍的生意沒有做很久，之
      後都在家沒事做，也沒有去市場幫忙被上訴人，我們從小
      生活費都是被上訴人支付的，上訴人沒有工作收入，上訴
      人缺錢花用，就會向被上訴人討錢，如果不給，上訴人就
      會對被上訴人打、罵，且經常有債主或地下錢莊的人去我
      們家要錢，上訴人還串通製造假債權，要別人來向被上訴
      人要錢，被上訴人前前後後幫上訴人還了很多錢，至少有
      百萬元以上」等語，及證人張錦都於原審具結證稱：「上
      訴人原來在做花盆的生意，後來做不下去，就去包田裡包
      砍檳榔樹的生意，然後回來賣給被上訴人，我去過市場，
      有看到上訴人在那削半天筍，但沒有看到上訴人在幫忙賣
      菜，上訴人沒有賺錢幫忙養家，上訴人賺錢有時去喝酒，
      有時去簽大家樂，據我所知，賺的錢都是自己花用，上訴
      人在外可能有欠一些錢，有看過兩造因錢的事情在爭吵」
      等語大致相符。
    (二)上訴人雖否認上情，並稱果菜販賣供銷及園藝事業是兩造
      共同經營，而為經營事業及支出日常生活費用如保險費等
      之必要而有積欠債務，並都已清償，而經營之收入則都交
      由被上訴人管理云云，並提出供銷貨單、支票簿及存根、
      電話費收據暨費用明細、臺中商業銀行借款申請書、彰化
      銀行個人授信申請書、個人授信保證人基本資料表等件為
      證。然上開供銷貨單及電話之使用，乃係因為上訴人曾短
      期協助果菜販賣供銷而取得，不足以證明兩造有共同賣菜
      之事實；又臺中商業銀行借款申請書、彰化銀行個人授信
      申請書、個人授信保證人基本資料表固記載保證人即上訴
      人之職業為蔬果批發，然此記載仍係由上訴人所填載，縱
      其內容為不實，伊為求貸款之核撥，亦不會在其上為相反
      之陳述，否則亦不利於該貸款之申請，是尚難僅因其上記
      載上訴人之職業為蔬果批發，而逕認上訴人與伊共同經營
      聖田果菜行販售蔬果之工作；另支票雖為商業交易慣常使
      用之交易給付方式，然僅由其票根，仍難認定其使用之目
      的與用途，上訴人所提之票根亦無法證明支付聖田果菜行
      之貨款及家庭生活費用支出。至於證人即上訴人之弟張坤
      池雖證稱：「我之前和兩造一起做花盆生意，後於八十二
      年至八十七年間入監服刑，八十八年出獄後，才去幫上訴
      人在每天上午四時許去砍半天筍，回來時大約八、九時再
      去市場幫忙被上訴人賣菜，此情形大約維持一年左右，因
      我八十九年間又入監執行，直至九十五年間方才出監，上
      訴人沒有不良嗜好，在外有沒有欠錢，我則不清楚」等語
      ，惟其證述僅足以顯示上訴人曾從事花盆及半天筍的工作
      ，與證人張錦都所述相符，然仍難逕予認定上訴人有與伊
      共同經營聖田果菜行販售蔬果之工作。
（四）綜上，上訴人雖曾從事花盆及半天筍工作，但均未曾負擔
      家庭生活開銷，期間又將其婚後財產用盡，尚在外積欠龐
      大債務，卻不尋覓工作以償還債務，任由債權人至家中索
      討，卻置之不理，而由不堪其擾之被上訴人自行籌措資金
      為其償還，其既有此等不務正業，或浪費成習等情事，甚
      至上訴人更有串通朋友製造假債權，由上訴人之朋友出面
      向伊討債後，討得之所得再由上訴人與朋友五五分帳之情
      事，此參證人張原誌於原審另證稱：「（你父親有沒有串
      供製造假債權，要別人來向你母親要錢？）有」等語，足
      徵綦詳，故上訴人於財產之增加均無貢獻，其請求平均分
      配夫妻剩財產差額，顯失公平。
四、依上，併答辯聲明：(1)上訴駁回。(2)第二審訴訟費用由上訴
    人負擔。
丙、得心證之理由：
一、兩造不爭執之事實：
（一）兩造於七十二年十二月三十一日結婚，婚後未約定夫妻財
      產制，育有子女張弘毅、張原誌、張梅玲三人，於九十二
      年十一月十一日曾簽立系爭離婚協議書，並就財產歸屬部
      分約定：「兩人名下之財產與債務由雙方各自擁有與負責
      ，往後雙方之財物各不相干」等語（見原審家訴字卷第34
      頁）。然兩造嗣未協同至戶政機關辦理離婚登記，即兩造
      間之婚姻關係，後由彰化地院以九十七年度婚字第三六四
      號判決離婚並於九十七年十二月一日確定。兩造就婚後財
      產狀況，同意以九十七年十二月一日為計算基準日。
（二）上訴人所有坐落彰化市○○段五六五地號土地（應有部分
      為128分之2）為其因繼承取得，婚後財產有西元一九九二
      年福特六和汽缸容量九七○西西之汽車（車牌號碼：4FT
      －0669號）一輛，已無過多殘餘價值，與其積欠國泰世華
      等銀行債務共計二十一萬八千九百九十元相扣抵，上訴人
      之婚後可供分配之剩餘財產為零元。
（三）被上訴人於婚姻關係存續期間增加之財產：
    (一)被上訴人於八十三年間自其父張守仁處以買賣為原因，移
      轉登記坐落溪州鄉○○段四六六之二地號之土地，其總價
      值以一百十九萬七千元計算。
    (二)九十一年八月間購置坐落彰化縣北斗鎮○○段八一之二三
      地號土地及其上同段一二○二建號（即門牌號碼彰化縣北
      斗鎮○○路514巷9號）之建物，其總價值以二百四十萬元
      計算。
    (三)九十五年十一月間購置坐落雲林縣西螺鎮○○段九○四之
      六○地號土地及其上同段四一七建號（即門牌號碼為雲林
      縣西螺鎮○○路296號）之建物，其總價值以七百二十萬
      元計算。
（四）被上訴人婚後債務計至九十七年十二月一日止，尚積欠彰
      化商業銀行六百萬元、臺中商業銀行五十八萬二千九百五
      十六元，合計六百五十八萬二千九百五十六元（參見原審
      家訴字卷第322頁）。
二、本件爭執之事項為：(一)兩造簽立之系爭離婚協議書，其中就
    財產歸屬之約定，因兩造未偕同向戶政機關為離婚登記，是
    否仍有效？(二)被上訴人於八十三年間自其父張守仁處以買賣
    為原因，移轉登記之溪州鄉○○段四六六之二號土地，被上
    訴人辯稱係自其父張守仁處因贈與而取得，上訴人主張是在
    兩造婚姻關係存續時，伊所購買；何者為可採？(三)兩造若平
    均分配剩餘財產差額，是否顯失公平，有無應予免除上訴人
    之分配額？
三、關於兩造簽立之系爭離婚協議書，其中就兩造財產歸屬之約
    定，因兩造嗣未偕同至戶政機關為離婚登記，是否仍有效部
    分：
（一）按兩願離婚，應以書面為之，有二人以上證人之簽名並應
      向戶政機關為離婚之登記，民法第一千零五十條定有明文
      。又法律行為，不依法定方式者，無效；法律行為之一部
      分無效者，全部皆為無效；但除去該部分亦可成立者，則
      其他部分，仍為有效，民法第七十三條前段、第一百十一
      條分別定有明文。次按夫妻未以契約訂立夫妻財產制者，
      除本法另有規定外，以法定財產制，為其夫妻財產制。「
      法定財產制關係消滅時，夫或妻現存之婚後財產，扣除婚
      姻關係存續中所負債務後，如有剩餘，其雙方剩餘財產之
      差額，應平均分配。但因繼承或其他無償取得之財產；慰
      撫金不在此限。」民法第一千零五條、第一千零三十條之
      一第一項亦分別定有明文。而前揭民法第一千零三十條之
      一規定之立法意旨，則在於使夫妻雙方於婚姻關係存續中
      所累積之資產，於婚姻關係消滅而雙方無法協議財產之分
      配時，由雙方平均取得，以達男女平權，俾免一方於婚姻
      關係消滅時立於不平等之財產地位。
（二）查兩造於九十二年十一月十一日已簽立系爭離婚協議書，
      並經兩名證人簽名，該文書之真正復為兩造所不爭執。又
      該離婚協議書上有關協議兩造離婚部分，雖未經踐行登記
      之法定方式，依上開相關法條規定，固應屬無效；然兩造
      另就婚姻關係消滅後雙方財產及債務之歸屬部分約定：「
      兩人名下之財產與債務由雙方各自擁有與負責，往後雙方
      之財物各不相干」等語。據此以論，兩造簽立該協議書時
      之真意，一則係欲消滅兩造間之婚姻關係，二則係為兩造
      婚姻關係消滅後就財產及債務之歸屬所為處分之約定，應
      堪認定。又於系爭離婚協議書上，就兩造離婚協議之約定
      ，及婚姻關係消滅後雙方財產歸屬之約定，兩者間雖有關
      聯，然該離婚之身分行為與財產之處分行為彼此間，並無
      不可分之關係，故兩造間兩願離婚約定之身分行為，雖因
      嗣未偕同至戶政機關辦妥離婚登記之欠缺法定方式而屬無
      效，然兩造間就雙方財產及債務之歸屬的約定，依民法第
      一百十一條但書規定，應認仍屬有效。而其後兩造間之婚
      姻關係，因已由彰化地院判決離婚確定而消滅，業如前述
      。則兩造既已就婚姻關係消滅後雙方財產及債務之歸屬部
      分作成約定：「兩人名下之財產與債務由雙方各自擁有與
      負責，往後雙方之財物各不相干」等語；探求當時契約當
      事人之真意，即有各自取得其名下財產所有權及負擔債務
      之意。而兩造既已就財產之分配達成協議，則不論兩造中
      何人所有之剩餘財產價值較高，再訴請為夫妻剩餘財產差
      額分配之請求，即難認於法有據。
（三）另上訴人固爰引用最高法院八十五年度臺上字第三○二○
      號判決意旨，認為與離婚契約聯立之不動產歸屬之契約，
      係以離婚生效為停止條件；兩造間離婚契約既未有效成立
      ，則停止條件自未成就，該不動產歸屬之分配契約，難認
      已生效，其自得訴請分配夫妻剩餘財產之差額云云。然經
      查閱上開判決之案例事實（參見原審卷第304頁），該事
      件之當事人並未依協議離婚約定協同辦妥離婚登記，未完
      成離婚身分行為，亦未經法院判決離婚，即逕依該離婚協
      議書之內容訴請履行其他協議，而經最高法院上開判決認
      其停止條件未成就等情；核與本件訴訟事實尚屬有間，無
      從比附援引，為有利上訴人之認定。
四、退而言之，縱使上訴人依法仍得提起本件之訴，則應審酌前
    揭爭執事項(二)及(三)所指之事項，經查：
（一）就上開溪州鄉○○段四六六之二號土地，被上訴人辯稱係
      自其父張守仁處以贈與而取得，上訴人則主張是在兩造婚
      姻關係存續中，由其出資購買；何者為可採部分：
    (一)按「當事人主張有利於己之事實者，就其事實有舉證之責
      任。」民事訴訟法第二百七十七條定有明文。查依彰化縣
      北斗地政事務所函覆原審，關於溪州鄉○○段四六六之二
      號土地之異動索引資料及土地登記簿之記載可知，張守仁
      係於八十一年十月十九日向訴外人劉鍾濤買受上開土地，
      並於同年十二月二日完成所有權移轉登記，張守仁再於八
      十三年十月二十一日將上開土地以「買賣」原因移轉登記
      予被上訴人（參見原審卷第159至175頁），已為兩造所不
      爭執。
    (二)又溪州鄉○○段四六六之二號土地，被上訴人係於兩造婚
      姻關係存續中取得，且被上訴人辯稱：上開土地雖於八十
      三年十月二十一日自其父張守仁處以「買賣」原因移轉登
      記，但實際係「贈與」，因當時贈與稅繁重，始以買賣之
      方式辦理移轉登記，不應列入剩餘財產分配等語。經查證
      人即被上訴人之父張守仁於原審具結證稱：「溪州鄉○○
      段四六六之二號土地是我購買給被上訴人的，由我出資大
      約以三百多萬元左右購買，其中一百多萬元為現金，係由
      田中農會存戶領出來的，還有向農會貸款，因為當時被上
      訴人沒有自耕農身分，所以才先登記在我名下，之後再贈
      與給被上訴人，只是因為代書說用贈與比較貴，因此才用
      買賣作登記」等語（見原審家訴字卷第253至254頁）。且
      張守仁係於八十一年十月十九日向訴外人劉鍾濤買受上開
      土地，並於同年十二月二日完成所有權移轉登記。張守仁
      再於八十三年十月二十一日將上開土地以「買賣」原因移
      轉登記予被上訴人，從而被上訴人辯稱其間真意實為「贈
      與」，不應列入剩餘財產分配等語，即非無據。上訴人固
      主張溪州鄉○○段四六六之二號土地是其出資，借用有自
      耕農身分之張守仁名義購買云云；然為被上訴人所堅決否
      認，且依民事訴訟法第二百七十七條規定之舉證法則，上
      訴人應舉證證明溪州鄉○○段四六六之二號土地，係其於
      何時、如何與前手劉鍾濤訂立該土地之買賣契約，如何付
      款；並應提出其與劉鍾濤訂立之該土地買賣契約及證明買
      賣價款自何處取出；更應證明上開土地，如係借用有自耕
      農身分之張守仁名義購買，其間借名登記所立之字據或其
      他證明文件為何？又上開土地所有權狀為何不是由上訴人
      保管？為何張守仁再於八十三年十月二十一日將上開土地
      以「買賣」原因移轉登記予被上訴人，而不回復登記為主
      張出資之上訴人名義？惟上訴人迄仍無法提出其他確切之
      證據足資證明或以實其說。
    (三)次查依土地登記簿之記載，張守仁與訴外人劉鍾濤係於八
      十一年十月十九日買賣上開土地，並於同年十二月二日完
      成所有權移轉登記；而本院向台中商業銀行北斗分行調取
      有關上訴人活期存款帳號0000000號自八十一年起至今之
      帳戶資料以察（見本院卷第76至93頁），但未見於上開土
      地完成所有權移轉登記前之八十一年十、十一月份間，其
      帳戶資料有高額轉帳紀錄，僅於土地所有權移轉登記後八
      十一年十二月五日轉帳支出七十萬元。且被上訴人已否認
      該七十萬元為上開土地買賣價款，況與上開土地買賣價金
      不相吻合。再者，該七十萬元之轉帳時間，係於完成上開
      土地所有權移轉登記後所為，顯與一般交易慣例於移轉登
      記完畢前付清買賣價金之常情不合。此外，上訴人復未提
      出相當證據資料佐證其主張為可採，僅以空言稱其有貸款
      單可證係用現金向仲介購買該土地云云，其辯稱溪州鄉○
      ○段四六六之二號土地係其出資購買，尚不可採。
（二）就關於兩造若平均分配剩餘財產差額，是否顯失公平，有
      無應予免除上訴人之分配額部分：
    (一)兩造婚後財產之範圍及差額為何：
      (1)經查，上訴人婚後財產僅有西元一九九二年福特六和汽
        缸容量九七○西西之汽車（車牌號碼：4FT-0669號）一
        輛，已無過多殘餘價值，與其積欠國泰世華等銀行債務
        共計二十一萬八千九百九十元相扣抵，上訴人之婚後可
        供分配之剩餘財產為零元；被上訴人於婚姻存續期間增
        加之財產則有彰化縣北斗鎮○○段八一之二三地號土地
        及其上同段一二○二建號之建物（總價值為240萬元）
        、雲林縣西螺鎮○○段九○四之六○地號土地及其上同
        段四一七建號之建物（總價值為720萬元），此外尚積
        欠彰化商業銀行六百萬元及臺中商業銀行五十八萬二千
        九百五十六元，合計六百五十八萬二千九百五十六元之
        債務等情，有土地及建物登記謄本、財產歸屬資料清單
        、當事人綜合信用報告、彰化銀行往來明細查詢、臺中
        商業銀行放款繳息明細表等件在卷可稽（見原審家訴字
        卷第12至22頁），且為兩造所不爭執，堪信為真實。
      (2)又溪州鄉○○段四六六之二號土地不應列入夫妻剩餘財
        產分配之範圍，業如前述；則基於(一)上訴人可供分配之
        剩餘財產為零元；(二)被上訴人於婚姻關係存續中取得之
        財產及債務為：彰化縣北斗鎮○○段八一之二三地號
        土地及其上同段一二○二建號之建物（總價值為240萬
        元）、雲林縣西螺鎮○○段九○四之六○地號土地及
        其上同段四一七建號之建物（總價值為720萬元）、
        債務：六百五十八萬二千九百五十六元等予以核算；被
        上訴人可供分配之剩餘財產為三百十一萬七千零四十四
        元（計算式：240萬元＋720萬元－6,582,956＝3,107,
        044）；依此，兩造剩餘財產之差額即為三百十萬七千
        零四十四元。
    (二)兩造若平均分配剩餘財產差額，是否顯失公平？
      (1)按夫妻雙方剩餘財產之差額，應平均分配，平均分配顯
        失公平者，法院得調整或免除其分配額。民法第一千零
        三十條之一第二項定有明文。民法第一千零三十條之一
        之立法理由為法定財產關係消滅時，以夫妻雙方剩餘財
        產之差額，平均分配方為公平，亦所以貫徹男女平等之
        原則，例如夫在外工作或經營企業，妻在家操持家務、
        教養子女備極辛勞，使夫得無內顧之憂，專心發展事業
        ，其因此所增加之財產，不能不歸功於妻子之協力，則
        其剩餘財產，除因繼承或無償取得者外，妻自應有平均
        分配之權利。惟夫妻之一方有不務正業，或浪費成習等
        情事，於財產之增加並無貢獻，自不能使之坐享其成，
        獲得非分之利益。此際如平均分配，顯失公平，應由法
        院酌減其分配額或不予分配。是剩餘財產分配請求權是
        否應酌減其分配額應以獲得分配之一方是否有不務正業
        或浪費成習等情事為斷。
      (2)被上訴人辯稱：上訴人於婚後即無工作，曾短暫行事園
        藝盆景工作，其後曾至被上訴人所經營之聖田果菜行幫
        忙數月後即不願再幫忙伊，轉而另行從事半天筍加工的
        工作，並將加工後之半天筍賣予伊販售，但該半天筍的
        工作上訴人亦維持不久即結束營業，此後上訴人即未再
        工作，不事生產並沉迷吃喝嫖賭等多項惡習，在外積欠
        多筆債務，債權人甚至到家中催討債務，伊替上訴人清
        償之債務至少一百七十五萬一千九百八十元，家中支出
        全係伊負擔，三子女自小一切費用均係靠伊在菜市場辛
        苦賣菜所得等語，業據其提出支票、當票、本票、借據
        、清償證明書（見原審家訴字卷第35至43頁）等影本為
        證。
      (3)次查證人即兩造之子張原誌（77年10月生）於原審已具
        結證稱：「我從小常去市場幫忙，上訴人沒有去市場，
        上訴人都是來討錢，不然就是在那裡亂，討錢大小聲，
        擾亂，趕客人，這種情形已經好多次，上訴人有經營半
        天筍的生意，半天筍交給被上訴人賣，但上訴人從事花
        盆、半天筍的生意沒有做很久，之後都在家沒事做，也
        沒有去市場幫忙被上訴人，我們從小生活費都是被上訴
        人支付的，上訴人沒有工作收入，上訴人缺錢花用，就
        會向被上訴人討錢，如果不給，上訴人就會對被上訴人
        打、罵，且經常有債主或地下錢莊的人去我們家要錢，
        上訴人還串通製造假債權，要別人來向被上訴人要錢，
        被上訴人前前後後幫上訴人還了很多錢，至少有百萬元
        以上」等語（見原審家訴字卷第257頁反面至259頁反面
        ）。另證人張錦都於原審具結證稱：「上訴人原來在做
        花盆的生意，後來做不下去，就去包田裡包砍檳榔樹的
        生意，然後回來賣給被上訴人，我去過市場，有看到上
        訴人在那削半天筍，但沒有看到上訴人在幫忙賣菜，上
        訴人沒有賺錢幫忙養家，上訴人賺錢有時去喝酒，有時
        去簽大家樂，據我所知，賺的錢都是自己花用，上訴人
        在外可能有欠一些錢，有看過兩造因錢的事情在爭吵」
        等情（見原審家訴字卷第261至262頁），經核與被上訴
        人所陳之事實大致相符。
      (4)再查被上訴人另稱：因兩造婚姻尚存時，上訴人常常向
        辛苦在菜市場賣菜負擔家計之伊伸手要錢，倘伊不給，
        上訴人便會暴力相向。兩造於九十二年十一月簽立系爭
        離婚協議書後，因上訴人不願履行而無法順利辦理登記
        ，嗣若伊若不願拿錢供其花用，即被拳打腳踢，其中於
        九十三年十月三十一日上訴人因細故傷害伊，造成骨折
        ，毀壞家中家電家俱用品，恐嚇要放火燒房子，伊乃於
        九十四年間向彰化地院聲請核發保護令在案等情，有其
        所提出之彰化地院九十四年度家護字第一一八號通常保
        護令在卷可佐（見原審卷第28至29頁）。又彰化地院前
        揭離婚判決書第三頁(三)亦認定：「查原告（即被上訴人
        ）主張被告（即上訴人）近年來有家庭暴力之行為，且
        不事生產，更欠賭債未還，嗣因以原告替被告還款為條
        件與之訂定協議離婚為條件，原告已替被告償還債務，
        但被告食言。且兩造已分居約有二年之事實，已據原告
        提出之離婚協議書、兩造與裕融企業簽立之本票、原告
        替被告還債清償證明書、被告簽立支票五張及本票二張
        、當票二張等影本，且為被告不爭執。又被告亦自承兩
        造已分居約有一、二年了，被告雖辯稱他現住在溪洲，
        兩造結婚以來都是他賺錢撫養孩子，原告在西螺買房子
        後，不讓他進去住，是因為他沒有錢。」等語。惟證人
        張原誌即兩造所生之子到庭證述：「兩造已經沒有住在
        一起，大約一、二年。我父母親已經沒有住在一起，我
        父親搬出去外面住。…我父親對我母親常會打、罵，所
        以才會分開。從我有記憶以來，父親都沒有工作，家庭
        的支出都是我母親在支付，我父親會去賭博。當初他們
        會簽離婚協議書，是因為錢莊的人找到家裡來，我母親
        幫我父親還了這筆債務，我父親還是推託不願意離婚。
        」等情（參見原審卷第32頁）。而證人張原誌復於原審
        證稱：「我父親不會常去巿場，我則常常去巿場，沒有
        看過我父親去巿場，他來就是討錢，不然就是在那裏亂
        ，討錢大小聲、擾亂，趕客人。這種情形有很多次。…
        從小生活費都是由母親負責。我父親都沒有工作收入。
        」等語（見原審卷第257背面至258頁），足徵被上訴人
        辯稱：均由其獨力扶養未成年子女等語，應非虛妄，而
        堪採信。
      (5)上訴人雖否認有被上訴人所指之上開情事，辯稱：果菜
        販賣供銷及園藝事業是兩造共同經營，伊為經營事業及
        支出日常生活費用如保險費等之必要而有積欠債務，並
        都已清償，而經營之收入則都交由被上訴人管理云云，
        並提出供銷貨單、支票簿及存根、電話費收據暨費用明
        細等件為證（見原審家訴字卷第10、124至128頁，本院
        卷第68頁）。然查上開供銷貨單及電話之使用，據被上
        訴人辯稱：係因為上訴人曾短期協助果菜販賣供銷之故
        而持有，即非全然不可信；又臺中商業銀行借款申請書
        、彰化銀行個人授信申請書、個人授信保證人基本資料
        表上固記載保證人即上訴人之職業為蔬果批發，然此記
        載仍係由上訴人所填載，縱其內容為不實，被上訴人為
        求貸款之核撥，亦不會在該等申請時為相反之主張及陳
        述，否則將不利於該貸款之申請；故依一般證據法則，
        尚不能僅因其上記載上訴人之職業為蔬果批發，而據以
        逕認其與被上訴人共同經營聖田果菜行販售蔬果之工作
        ；又當時兩造婚姻尚存續中，被上訴人以上開不動產向
        金融機構貸款時，依金融業之慣例，其配偶應列為連帶
        保證人，則上訴人稱其併為貸款之保證人乙節，亦尚難
        逕認其有出資購買之論據；另支票雖為商業交易慣常使
        用之交易給付方式，然僅由其票根，仍難認定其使用之
        目的與用途，上訴人是否確實用支付聖田果菜行之貨款
        及家庭生活費用支出仍有不明。至證人即上訴人之弟張
        坤地雖於原審證稱：「我之前和兩造一起做花盆生意，
        後於八十二年至八十七年間入監服刑，八十八年出獄後
        ，才去幫上訴人在每天上午四時許去砍半天筍，回來時
        大約八、九時再去市場幫忙被上訴人賣菜，此情形大約
        維持一年左右，因我八十九年間又入監執行，直至九十
        五年間方才出監，上訴人沒有不良嗜好，在外有沒有欠
        錢，我則不清楚」等語（見原審家訴字卷第256頁反面
        至257頁、第263頁），惟其證述僅足以顯示上訴人曾從
        事花盆及半天筍的工作，與證人張錦都所述相符，然仍
        難逕予認定上訴人有與被上訴人共同經營聖田果菜行販
        售蔬果之工作；且與上開證據資料及說明不合，尚不足
        遽為有利於上訴人之認定。
      (6)綜合上情，上訴人雖曾從事花盆及半天筍工作，但均未
        曾負擔家庭生活開銷，期間又將其婚後財產用盡，尚在
        外積欠龐大債務，卻不尋覓工作以償還債務，任由債權
        人至家中索討，卻置之不理，而由不堪其擾之被上訴人
        自行籌措資金為其償還，其既有此等不務正業，或浪費
        成習等情事，於財產之增加均無貢獻，則其請求平均分
        配夫妻剩財產差額，顯失公平；本院審酌兩造對家庭生
        活及夫妻財產之貢獻程度，認以免除上訴人之分配額為
        適當。
五、綜上所述，兩造簽立之系爭離婚協議書，其上已就婚姻關係
    消滅後雙方財產及債務之歸屬部分約定：「兩人名下之財產
    與債務由雙方各自擁有與負責，往後雙方之財物各不相干」
    ，雖系爭離婚協議書上有關協議兩造離婚之身分行為部分，
    因未經踐行登記，該部分應屬無效；然上開另就婚姻關係消
    滅後雙方財產及債務之歸屬部分所為之約定，依民法第一百
    十一條但書規定，仍屬有效。而其後兩造間之婚姻關係，業
    由彰化地院於九十七年間判決離婚確定而消滅；茲兩造既已
    就離婚後財產之分配達成協議，則不論兩造中何人所有之剩
    餘財產價值較高，再訴請為夫妻剩餘財產差額分配之請求，
    即難認於法有據。退而言之，縱使上訴人依法仍得提起本件
    之訴，但依民法第一千零三十條之一第二項規定，上訴人本
    於夫妻剩餘財產差額分配請求權之法律關係，請求被上訴人
    給付二百十萬二千零二十二元，亦為無理由，不應准許；其
    假執行之聲請亦失所附麗，應併予駁回。原審為上訴人敗訴
    之判決，及駁回其假執行之聲請，核無不合。上訴意旨，猶
    執陳詞指摘原判決不當，求予廢棄改判，准如上訴聲明所示
    ，為無理由，應予駁回。
六、又本件事證已臻明確，兩造其餘主張陳述及攻擊防禦方法，
    核與判決之結果不生影響，爰不逐一論述。
七、據上論結，本件上訴為無理由，應依民事訴訟法第四百四十
    九條第一項、第七十八條，判決如主文。
中    華    民    國   100    年    12    月    13    日
                  民事第五庭    審判長法  官  張世展
                                      法  官  顏基典
                                      法  官  王明宏
上為正本係照原本作成。
如不服本判決，應於收受送達後20日內向本院提出上訴書狀，其
未表明上訴理由者，應於提出上訴後20日內向本院補提出理由書
狀（均須按他造當事人之人數附繕本）上訴時應提出委任律師或
具有律師資格之人之委任狀；委任有律師資格者，另應附具律師
資格證書及釋明委任人與受任人有民事訴訟法第466條之1第1項
但書或第2項（詳附註）所定關係之釋明文書影本。如委任律師
提起上訴者，應一併繳納上訴審裁判費。
中    華    民    國   100    年    12    月    14    日
                                      書記官  王全龍
【附註】
民事訴訟法第466條之1：
(1)對於第二審判決上訴，上訴人應委任律師為訴訟代理人。但上
  訴人或其法定代理人具有律師資格者，不在此限。
(2)上訴人之配偶、三親等內之血親、二親等內之姻親，或上訴人
  為法人、中央或地方機關時，其所屬專任人員具有律師資格並
  經法院認為適當者，亦得為第三審訴訟代理人。
民事訴訟法第466條之2第1項：
  上訴人無資力委任訴訟代理人者，得依訴訟救助之規定，聲請
  第三審法院為之選任律師為其訴訟代理人。